臺灣高雄地方法院民事判決　　　　　　 96年度重訴字第182號
原　　　告　邱逢興即祭祀公業邱二世嘗(邱夢龍嘗)管理人
訴訟代理人　曾劍虹律師
被　　　告　甲○○○
訴訟代理人　賴玉山律師
　　　　　　邱佩芳律師
　　　　　　楊瀚濤律師
當事人間確認債權不存在事件，本院民國96年10月17日言詞辯
論終結，判決如下：
  主  文
確認民國八十三年三月十五日本院八十三年度重訴字第五五號和
解筆錄被告對原告新台幣壹仟肆佰陸拾壹萬貳仟元之損害賠償債
權不存在。訴訟費用由被告負擔。
  事實及理由
一、原告起訴主張：訴外人邱國源於民國83年3 月15日，以邱二
    世嘗（即邱夢龍嘗）祭祀公業（下稱系爭祭祀公業）管理人
    之身分，與被告曾就本院83年度重訴字第55號損害賠償事件
    成立和解，同意給付被告新臺幣（下同）14,612,000元（下
    稱系爭和解筆錄），嗣被告並執系爭和解筆錄聲請對原告財
    產強制執行，現由本院以95年度執字第889286號執行中。惟
    訴外人邱國源經臺灣高等法院高雄分院84年度上更(三)字第16
    號、最高法院85年度台上字第1100號判決確認其與系爭祭祀
    公業間之委任關係不存在確定，故訴外人邱國源非系爭祭祀
    公業之管理人，其所為之訴訟上和解，對原告不生效力，被
    告聲請執行於法不合，爰依法提起確認債權不存在之訴，求
    為判決：確認被告對系爭祭祀公業全體派下14,612,000元之
    債權不存在。
二、被告辯稱：訴外人邱國源自73年6 月20日起即經系爭祭祀公
    業派下員推選為管理人，並經高雄縣美濃鎮公所於73年9 月
    3 日以73美濃鎮民字第9904號函准予備查在案，而訴外人邱
    國源自85年5 月17日最高法院85年度台上字第1100號判決駁
    回上訴確定後，始喪失系爭祭祀公業管理人之資格，故其與
    被告於83年3 月15日就本院83年度訴字第55號損害賠償案件
    成立和解時，仍具系爭祭祀公業管理人之資格，所為之和解
    筆錄效力及於原告等語置辯，求為判決：原告之訴駁回。
三、本件不爭執事項及爭點
  (一)不爭執事項
  1.訴外人邱國源於83年3月15日，以係爭祭祀公業管理人之身
    分，與被告曾就本院83年度重訴字第55號損害賠償事件成立
    和解，同意給付被告14,612,000元。
  2.台灣高等法院高雄分院於84年7 月24日以84年度上更(三)字第
    16 號 判決確認訴外人邱國源與系爭祭祀公業委任關係不存
    在，並經最高法院以85年度台上字第1100號駁回上訴確定。
  3.被告執系爭和解筆錄對原告聲請強制執行，現由本院95年度
    執字第889286號執行中。
  (二)本件爭點
  1. 本件是否有確認利益？
  2. 訴外人邱國源是否有權與被告就本院83年度重訴字第55號
     損害賠償事件成立和解？且系爭和解筆錄效力是否及於原
     告？
四、本院得心證之理由：
  (一)按確認法律關係之訴，非原告有即受確認判決之法律上利益
    者，不得提起之，民事訴訟法第247 條第1 項前段定有明文
    ；又法律關係之存在否不明確，致原告在私法上之地位有受
    侵害之危險，而此危險得以對於被告之確認判決除去之者，
    即得依民事訴訟法第247 條之規定提起確認之訴。如具備前
    開要件，縱其所求確認者，為他人間之法律關係，亦非不得
    提起（最高法院52年度臺上字第1922號判例意旨、42年度臺
    上字第1031號判例意旨參照）。本件原告主張與被告以系爭
    和解筆錄聲請強制執行原告財產等事實，有系爭和解筆錄在
    卷可按，並經本院調取本院95年度執字第89286 號卷核閱屬
    實，堪予認定。是原告既主張被告間並無損害賠償債權債務
    關係存在，對原告而言，即處於不安之狀態，且此不安之狀
    態，得經由本件確認判決予以除去，故原告即有受確認判決
    之法律上利益存在，合先敘明。
  (二)訴外人邱國源是否有權與被告就本院83年度重訴字第55號損
    害賠償事件成立和解？且系爭和解筆錄效力是否及於原告？
  1.按祭祀公業在我國現行法律架構下，並不認具有法人之資格
    ，實務上則認有關祭祀公業之訴訟，應由其派下全體起訴或
    應訴，但設有管理人者，得以該管理人名義起訴或被訴；其
    以管理人名義起訴或被訴者，當事人欄應表明其為祭祀公業
    管理人，以表示其非以自己名義起訴或被訴（最高法院39年
    上字第364 號判例及74年台上字第1359號判例決意旨參照）
    ，則有關祭祀公業之管理人，如以祭祀公業名義為法律行為
    ，而其本身並非該祭祀公業真正管理人時，該法律行為在未
    經祭祀公業全體派下員承認前，對該祭公業應不發生其效力
    。
  2.另按無代理人權以代理人之名義所為之法律行為，非經本人
    承認，對於本人不生效力，民法第170 條第1 項定有明文。
    經查：訴外人邱國源於73年間未經全體派下員過半數之同意
    選任，明知祭祀公業派下員眾多（截至82年10月4 日登記有
    案派下員總數為188 人，在82年8 月30日時亦已登記派下員
    107 人），竟偽造不實之派下員名冊，僅列32名派下員，由
    該32人非法選任其為管理人，向高雄縣美濃鎮公所申請登記
    祭祀公業並自任為管理人，業經台灣高等法院高雄分院以84
    年度上更(三)字第16號判決及最高法院以85年台上字第1100號
    判決確認訴外人邱國源與原告間委任關係不存在確定等事實
    ，業經原告提出台灣高等法院高雄分院84年度上更(三)字第16
    號及最高法院85年台上字第1100號民事判決書各1 份為證，
    並為被告所不爭執，自堪信此部分事實為真實。再者，訴外
    人邱國源代表系爭祭祀公業在高雄縣美濃鎮公所所為之公告
    及登記，僅具有行政管理之作用，於確定私權之效力時，並
    不足以作為認定實體權利有無之依據。另確認之訴具有宣示
    效力，與形成判決原則上自判決確定後始向後發生效力者不
    同，台灣高等法院高雄分院84年度上更(三)字第16號及最高法
    院85年台上字第1100號判決係確認因訴外人邱國源於73 年2
    月25日以不實之派下員名冊，向高縣美濃鎮公所申請登記為
    系爭祭祀公業之管理人，是訴外人邱國源與系爭祭祀公業之
    委任關係自始即不存在，是被告辯稱外人邱國源既經美濃鎮
    公所公告為管理人，在上開確認委任關係不存在判決確定前
    ，其管理人身分有效云云，尚非可採。故此，訴外人邱國源
    與該祭祀公業間之委任關係既經確認自始不存在，則邱國源
    以該祭祀公業管理人所為之一切行為，包括訴訟上和解行為
    即對該祭祀公業不發生任何效力，是訴外人邱國源以系爭祭
    祀公業管理人資格於83年3 月15日就本院83年度重訴字第55
    號損害賠償案件所為之和解行為，當對系爭祭祀公業應不發
    生效力。
五、綜上所述，原告訴請確認如主文第1 項所示之損害賠償債權
    不存在，自屬正當，應予准許。
六、結論：原告之訴為有理由，依民事訴訟法第78條，判決如主
    文。
中　　華　　民　　國　　96　　年　　10　　月　　31　　日
                  民事第四庭  法　官　    張茹棻
正本係照原本作成。
如不服本判決，應於送達後20日內，向本院提出上訴狀並表明上
訴理由，如於本判決宣示後送達前提起上訴者，應於判決送達後
10日內補提上訴理由書（須附繕本）。
中　　華　　民　　國　　96　　年　　10　　月　　31　　日
                              書記官      陳展榮
